【裁判字號】    89,判,837
【裁判日期】    890323
【裁判案由】    有關稅捐事務
【裁判全文】
行  政  法  院  判  決                            八十九年度判字第八三七號
    原      告  中鈦化工股份有限公司
    代  表  人  甲○○
    被      告  財政部臺灣省中區國稅局
右當事人間因有關稅捐事務事件，原告不服行政院中華民國八十八年一月十六日台八
八訴字第○二三一七號再訴願決定，提起行政訴訟。本院判決如左︰
    主  文
原告之訴駁回。
    事  實
原告截至民國（以下同）八十三年度止未加徵營利事業所得稅之未分配盈餘累積數為
新台幣（下同）一八、三一六、八六一元已超過已收資本額（六百萬元）被告所屬大
屯稽徵所乃於民國（下同）八十五年十月十六日以中區國稅大屯資字第八五○○一九
五六二號函通知原告依法增資或分配擇一辦理，如未辦理將由該所強制歸戶課徵股東
綜合所得稅，原告於八十五年十月三十日函復略以其被核定截至八十三年度止之未分
配盈餘超過法定保留限額部分，選擇增資方式辦理，惟原告並未辦理增資，卻於八十
五年十二月二十七日向主管機關台灣省政府申請解散登記獲准，且於八十六年一月四
日向原告之大屯稽徵所申請准予免強制歸戶課徵股東綜合所得稅，被告所屬之大屯稽
徵所以八十六年一月十日中區國稅大屯資第八六○○○○三三二號函復，略以原告於
八十五年十二月二十七日申請解散登記，係在該所八十五年十月十六日中區國稅大屯
資字第八五○○一九五六二號函通知之後，不適用財政部七十四年五月十四日台財稅
字第一五九三五號函釋，仍請辦理分配，如未辦理，將由該所歸戶課徵股東所得稅等
語。原告復於八十六年一月十四日及同年二月十二日再向被告所屬大屯稽徵所提出申
請，經該所以八十六年一月十七日中區國稅大屯資字第八六○○○○九八五號及八十
六年三月三日中區國稅大屯資字第八六○○○四二九一號函否准所請，原告仍不服，
提起訴願、再訴願均遭決定駁回，遂提起行政訴訟。茲摘兩造訴辯意旨於次：
原告起訴意旨略謂︰一、按「公司組織之營利事業，其未分配盈餘累積超過已收資本
額二分之一以上者，應於次一營業年度內利用未分配盈餘，辦理增資‧‧‧其未依規
定辦理增資者，稽徵機關應以其全部累積未分配之盈餘，按每股份應分配數歸戶，並
依實際歸戶年度稅率，課徵所得稅。」為所得稅法第七十六（原告誤為七十一）之一
第一項所明定。二、被告所屬大屯稽徵所八十五年十月十六日通知，依前開稅法規定
應於次一年度八十六年底以前辦理增資或分配，擇一辦理，原告於八十五年十二月二
十七日因八十二年時廠地被政府區段徵收，並於八十五年十二月十一日接獲台中縣政
府八五府地價字第三一七六七一號函通知將於十二月三十一日上午九時強制拆除，故
原告既無法繼續經營而依法申辦解散清算完結，並非為規避課稅。三、原告於八十五
年十二月二十七日業經向主管機關解散登記獲准，被告在此之前並未通知提供所得稅
法第七十六條之一第二項規定之說明，自應有財政部七十四年五月十四日台財稅第一
五九三五號函釋之適用，為此請撤銷原處分及一再訴願決定等語。
被告答辯意旨略謂︰一、按「公司組織之營利事業，其未分配盈餘累積超過已收資本
額二分之一以上者，應於次一營業年度內利用未分配盈餘，辦理增資，增資後未分配
盈餘保留數以不超過本次增資後已實收資本額二分之一為限；其未依規定辦理增資者
，稽徵機關應以其全部累積未分配之盈餘，按每股份應分配數歸戶，並依實際歸戶年
度稅率，課徵所得稅。」為行為時所得稅法第七十六之一第一項所明定。次按「公司
組織之營利事業於接到稽徵機關通知提供所得稅法第七十六條之一第二項規定之說明
前，業經向主管機關申請解散登記獲准或經法院宣告破產者，其經稽徵機關核定之累
積未分配盈餘，不再適用所得稅法第七十六條之一第一項規定課徵其股東所得稅。」
復為財政部七十四年五月十四日台財稅字第一五九三五號函所明釋。二、本件被告所
屬大屯稽徵所八十六年三月三日中區國稅大屯資字第八六○○四二九一號函略以原告
截至八十三年度止未加徵營利事業所得稅之未分配盈餘累積數超限，申請免予強制歸
戶課徵股東綜合所得稅一節，核與規定不合，仍請依行為時所得稅法第七十六條之一
規定辦理。原告以其廠地全部被政府區段徵收，被迫報奉台灣省建設廳八十五年十二
月二十七日八五建三丁字第七三七三六四號函准解散登記，並依法辦理清算手續中，
已無法人主體可供辦理增資，亦無盈餘可資分配云云，訴經財政部訴願決定，以原告
係接獲被告大屯稽徵所八十五年十月十六日通知提供所得稅法第七十六條之一第二項
規定之說明後，始於八十五年十二月二十七日向主管機關申請解散登記獲准，核無首
揭財仲部台財稅字第一五九三五號函釋「不再適用所得稅法第七十六條之一第第一項
規定課徵其股東所得稅」之適用，被告所屬大屯稽徵所否准所請，並無不合，遭財政
部駁回其訴願。原告仍執前詞提起再訴願，再訴願決定仍維持與被告相同之論見。原
告提起行政訴訟仍執其於八十五年十二月二十七日經主管機關解散登記獲准，惟之前
被告並未通知其依照所得稅法第七十六條之一第二項規定增資或分配擇一辦理，應准
適用財政部七十四年五月十四日台財稅第一五九三五號函釋規定，免就其未分配盈餘
課徵其股東所得稅，仍難認其為有理由，請予判決駁回原告之訴等語。
    理  由
按「公司組織之營利事業，其未分配盈餘累積超過已收資本額二分之一以上者，應於
次一營業年度內利用未分配盈餘，辦理增資，增資後未分配盈餘保留數以不超過本次
增資後已實收資本額二分之一為限；其未依規定辦理增資者，稽徵機關應以其全部累
積未分配之盈餘，按每股份應分配數歸戶，並依實際歸戶年度稅率，課徵所得稅。」
為行為時所得稅法第七十六之一第一項所明定。次按「公司組織之營利事業於接到稽
徵機關通知提供所得稅法第七十六條之一第二項規定之說明前，業經向主管機關申請
解散登記獲准或經法院宣告破產者，其經稽徵機關核定之累積未分配盈餘，不再適用
所得稅法第七十六條之一第一項規定課徵其股東所得稅。」復為財政部七十四年五月
十四日台財稅字第一五九三五號函所明釋。本件原告截至八十三年度止未加徵營利事
業所得稅之未分配盈餘累積數為一八、三一六、八六一元，已超過已收資本額（六百
萬元）被告所屬大屯稽徵所乃於八十五年十月十六日以中區國稅大屯資字第八五○○
一九五六二號函通知原告依法增資或分配擇一辦理，如未辦理將由該所強制歸戶課徵
股東綜合所得稅原告於八十五年十月三十日函復略以其被核定截至八十三年度止之未
分配盈餘超過法定保留限額部分，選擇增資方式辦理，然原告並未辦理增資，卻以於
八十五年十二月二十七日向主管機關台灣省政府申請解散登記獲准在案，而分別於八
十六年一月四日、同年月十四日及同年二月十二日向原告所屬之大屯稽徵所申請准予
免強制歸戶課徵股東綜合所得稅，被告所屬之大屯稽徵所以原告於係在該所八十五年
十月十六日中區國稅大屯資字第八五○○一九五六二號函通知提供所得稅法第七十六
條之一第二項規定之說明之後，始向主管機關申請解散登記獲准並無首揭財政部函釋
「不再適用所得稅法第七十六條之一第一項規定課徵其股東所得稅」之餘地，而否准
原告之申請，此有被告所屬大屯稽徵所八十五年十月十六日中區國稅大屯資字第八五
○○一九五六二號函、八十六年一月十日中區國稅大屯資第八六○○○○三三二號函
、八十六年一月十七日中區國稅大屯資字第八六○○○○九八五號、八十六年三月三
日中區國稅大屯資字第八六○○○四二九一號函、公司組織未分配盈餘累積書數計算
表一份、申請書四份、台灣省建設廳八十五年十二月二十七日八五建三丁字第七三七
三六四號函（以上均影本）附於原處分卷可稽，則被告以原告係接獲被告大屯稽徵所
八十五年十月十六日通知提供所得稅法第七十六條之一第二項規定之說明書後，始於
八十五年十二月二十七日巷主管機關申請解散登記獲准，而否准原告申請免予強制歸
戶課徵股東綜合所得稅，揆諸首揭規定及說明，核無違誤。原告仍執陳詞主張其於八
十五年十二月二十七日業經向主管機關解散登記獲准，被告在此之前並未通知原告提
供所得稅法第七十六條之一第二項規定之說明，而有財政部七十四年五月十四日台財
稅第一五九三五號函釋之適用云云，核無足採。綜上所述，本件原處分，核無違誤，
一再訴願決定遞予維持，亦無不合，原告之訴，為無理由，  應予駁回。
據上論結，本件原告之訴為無理由，爰依行政訴訟法第二十六條後段，判決如主文。
中    華    民    國     八十九      年      三      月     二十三      日
                    行 政 法 院 第 二 庭
                                審 判 長 評  事      陳  石  獅
                                         評  事      彭  鳳  至
                                         評  事      黃  合  文
                                         評  事      林  茂  權
                                         評  事      王  立  杰
右  正  本  證  明  與  原  本  無  異
                                         法院書記官  蘇  金  全
中    華    民    國     八十九      年      三      月     二十四      日


司法院資訊處製作；財團法人民間司法改革基金會備份。
